【裁判字號】    98,訴,1327
【裁判日期】    981210
【裁判案由】    偽造文書等
【裁判全文】
臺灣高雄地方法院刑事判決              98年度訴字第1327號
公  訴  人  臺灣高雄地方法院檢察署檢察官
被      告  乙○○
上列被告因偽造文書等案件，經檢察官提起公訴（97年度偵字第
23323 號），本院判決如下：
    主  文
乙○○共同行使偽造私文書，足以生損害於公眾及他人，處有期
徒刑陸月，如易科罰金，以新臺幣壹仟元折算壹日。
偽造之「甲○○」印章壹枚及如附表所示偽造之「甲○○」印文
共參枚，均沒收。
    事  實
一、乙○○於民國94年間經朋友介紹認識甲○○，其於96年間與
    甲○○商議欲以甲○○所有坐落高雄縣大樹鄉○○段559 、
    560 地號土地（下稱系爭土地）辦理合建事宜時，得知甲○
    ○所有之系爭559 地號土地於94年11月10日設定抵押權予吳
    秉宏，遂向甲○○表示自己係福雙聯合辦事處之執行長，可
    協助甲○○塗銷吳秉宏以女兒吳季穎名義在系爭559 地號土
    地上設定之抵押權等語。甲○○乃委任乙○○處理有關塗銷
    吳秉宏設定抵押權事宜，並將系爭土地之土地所有權狀正本
    、印鑑證明2 份、甲○○之國民身分證正反面影本等相關文
    件交予乙○○，授權乙○○得將上開相關文件作為塗銷吳秉
    宏設定抵押權及處理合建相關事項之用，乙○○係為甲○○
    處理事務之人。乙○○於取得上開土地所有權狀等文件後，
    即協助甲○○與吳秉宏協商，使吳秉宏於96年7 月2 日將以
    吳季穎名義在系爭559 地號上設定之抵押權塗銷。
二、詎乙○○嗣因經營之公司周轉困難，明知未取得甲○○之同
    意，竟意圖為第三人不法之利益，與真實姓名年籍不詳之成
    年人共同基於行使偽造私文書、使公務員登載不實事項之犯
    意聯絡，於96年7 月27日以鄭麗蘭（業經臺灣高雄地方法院
    檢察署通緝中）為代理人名義，接續於土地登記申請書及土
    地建築改良物抵押權設定契約書內記載擔保權利總金額新臺
    幣（下同）80萬元正、鄭麗蘭為權利人、甲○○為義務人兼
    債務人等不實事項，並持偽造之「甲○○」印章1 枚，接續
    於土地登記申請書、土地建築改良物抵押權設定契約書及甲
    ○○身分證正反面影本上蓋用「甲○○」之印文各1 枚，藉
    以表示確係由真正名義人甲○○所立具之意。旋於96年7 月
    30日，檢具上開偽造之土地登記申請書、土地建築改良物抵
    押權設定契約書及甲○○之身分證影本、印鑑證明書、系爭
    土地所有權狀等文件，向高雄縣鳳山地政事務所申請辦理系
    爭土地抵押權設定登記予鄭麗蘭而行使之，使不知情之該管
    公務員，於同日將上開不實事項登載於職務上所掌之公文書
    即土地登記簿上，虛偽設定系爭土地80萬元抵押權予鄭麗蘭
    ，而為違背乙○○任務之行為，致生損害於甲○○之利益及
    地政機關對於土地登記管理之正確性。嗣甲○○於97年4 月
    間向高雄縣鳳山地政事務所申請系爭土地登記謄本，始發覺
    已遭鄭麗蘭設定前揭抵押權登記，遂即提出告訴，因而查悉
    上情。
三、案經甲○○訴由臺灣高雄地方法院檢察署檢察官偵查起訴。
    理  由
壹、證據能力部分：按被告以外之人於審判外之言詞或書面陳述
    ，除法律有規定者外，不得作為證據；被告以外之人於審判
    外之陳述，雖不符刑事訴訟法第159 條之1 至同條之4 之規
    定，而經當事人於審判程序同意作為證據，法院審酌該言詞
    陳述或書面陳述作成時之情況，認為適當者，亦得為證據。
    當事人、代理人或辯護人於法院調查證據時，知有刑事訴訟
    法第159 條第1 項不得為證據之情形，而未於言詞辯論終結
    前聲明異議者，視為有前項之同意，刑事訴訟法第159 條第
    1 項、第159 條之5 分別定有明文。查本判決所引用之其他
    各項據以認定事實之傳聞性質，被告乙○○及公訴人於本院
    言詞辯論終結前，均不爭執而未曾聲明異議，本院審酌該等
    言詞及書面陳述作成時之情況，並無出於任意性或不正取供
    ，或違法或不當情事，且客觀上亦無不可信之情況，堪認為
    適當，揆諸前開說明，依法均有證據能力，合先敘明。
貳、實體部分
一、訊據被告乙○○固坦承有取得告訴人甲○○所有之系爭土地
    所有權狀正本、印鑑證明2 份及國民身分證正反面影本，惟
    矢口否認有何行使偽造私文書、使公務員登載不實及背信之
    犯行，辯稱：伊不認識鄭麗蘭，也沒有至高雄縣鳳山地政事
    務所申請設定系爭土地抵押權，當初伊去查時，就已經設定
    抵押權予鄭麗蘭了，伊也沒有將告訴人之系爭土地相關資料
    交給鄭麗蘭云云。
二、經查：
（一）被告乙○○受告訴人甲○○之委託，協助告訴人處理塗銷
      吳秉宏以其女兒吳季穎名義在系爭559 地號土地上設定抵
      押權及辦理合建等事宜，並取得告訴人交付之系爭土地所
      有權狀正本、印鑑證明2 份、國民身分證正反面影本，被
      告於取得上開文件後，即撮合告訴人與吳秉宏協商，使吳
      秉宏於96年7 月2 日塗銷系爭559 地號土地上之抵押權。
      其後，因告訴人於96年6 月12日至96年9 月12日入高雄第
      二監獄執行，而未能將上開文件交還告訴人，續由被告保
      管等情，業據被告於警詢、偵查及本院審理中供陳不諱，
      核與證人即告訴人甲○○於本院審理時證稱：伊有將系爭
      土地之所有權狀正本、印鑑證明2 份、國民身分證影本交
      給被告，伊不知道系爭土地被鄭麗蘭設定抵押權，因96年
      6 月12日至同年9 月12日伊入監執行，伊沒有將印章交予
      被告，被告有於97年4 月將系爭所有權狀還給伊，但伊不
      確定為正本或影本，被告還給伊的時間是在伊出獄後的事
      等語（見本院卷第44頁反至第45頁反）；證人吳秉宏於檢
      察事務官詢問時稱：96年7 月間，被告打電話跟伊說，告
      訴人與被告要一起投資事業，要求伊將抵押權設定塗銷，
      因告訴人已將借款還給伊，經被告一提，伊就去地政事務
      所將抵押權設定塗銷等語（見97年他字第4259號偵卷一第
      59頁至第60頁）相符，並有高雄縣鳳山地政事務所97年6
      月24日鳳地所一字第0970007362號函及所附大樹鄉○○段
      559 、560 地號之異動索引、甲○○在監在押紀錄表、甲
      ○○所有坐落大樹鄉○○段559 、560 地號土地所有權狀
      彩色影本、臺灣省高雄縣大樹鄉戶政事務所96年9 月29日
      開立之甲○○印鑑證明、甲○○之國民身分證正反面影本
      、甲○○與乙○○96年10月5 日土地合建委任書及切結書
      、甲○○96年10月21日委任福雙企業社之委任書（見97年
      他字第4259號偵卷一第32頁至第40頁、97年度偵字第2332
      3 號偵卷二第21頁、本院卷一第18頁至第19頁、第21頁至
      第25頁）在卷可稽，是此部分事實，先堪認定。
（二）系爭土地於96年7 月30日遭設定80萬元之抵押權，並以鄭
      麗蘭為該抵押權之權利人、甲○○為義務人兼債務人等情
      ，業據告訴人指述甚詳，復有大樹鄉○○段559 、560 地
      號土地登記第二類謄本、高雄縣鳳山地政事務所97年6 月
      24日鳳地所一字第0970007362號函及所附大樹鄉○○段55
      9 、560 地號之異動索引、96年7 月27日土地登記申請書
      、土地建築改良物抵押權設定契約書、甲○○之國民身分
      證正反面影本、高雄縣鳳山地政事務所96年7 月30日規費
      徵收聯單、臺灣省高雄縣大樹鄉戶政事務所96年6 月11日
      開立之甲○○印鑑證明、鄭麗蘭之國民身分證正反面影本
      （見97年他字第4259號偵卷一第5 頁至第6 頁、第32頁至
      第50頁）附卷可證，是此部分事實，同堪認定。
（三）被告雖辯稱：伊不知道鄭麗蘭於96年7 月30日設定為抵押
      權人是何人設定的，伊不認識鄭麗蘭云云。惟證人即告訴
      人甲○○於本院審理時證稱：伊有將系爭土地之所有權狀
      正本、印鑑證明及國民身分證正反面影本交予被告，除此
      之外，伊並沒有將上開文件交給其他人過，被告雖然有將
      土地所有權狀還予伊，但伊不確定被告還的是正本或影本
      ，且被告是在伊出監後，97年4 月間始還予伊等語（見本
      院卷一第44頁反至第45頁反）。又被告先於97年6 月25日
      檢察事務官詢問時供稱：伊有拿告訴人的土地所有權狀及
      印鑑證明去跟民間公司借錢，但後來該公司不見了，錢也
      未借成，印鑑證明及權狀都有拿回來云云（見97年他字第
      4259號偵卷一第30頁）；復於97年8 月13日檢察官偵查中
      稱：伊公司於97年4 月間結束營業，因為公司缺錢，公司
      的職員劉名峰說他有朋友可以用這塊土地借錢，所以就將
      系爭土地之所有權狀及印鑑證明交給劉名峰，後來劉名峰
      有拿8 萬元回公司，系爭土地所有權狀和印鑑證明是劉名
      峰拿走了，所以伊沒有辦法還給告訴人云云（見97年他字
      第4259號偵卷一第87頁至第87頁反）；另於97年11月26日
      檢察官偵查中供陳：因為伊於97年5 、6 月左右，將系爭
      土地所有權狀及印鑑證明交給劉名峰，所以沒有還給告訴
      人，剛剛伊說的時間有錯誤，伊是在96年於鄭麗蘭設定抵
      押權之前，就是甲○○入監執行時，把權狀和印鑑證明交
      予劉名峰云云（見97年度偵字第23323 號偵卷二第13頁）
      ；其於98年9 月18日本院準備程序中改稱：告訴人在監執
      行時，因伊公司經營出問題，公司的東西伊都沒有上鎖，
      告訴人的權狀、印鑑證明伊放在抽屜底下，後來發現這些
      東西都不見了，而劉名峰如果有借到錢應該會將錢交給伊
      ，但他從頭到尾都沒拿錢給伊，伊確實有將土地所有權狀
      、印鑑證明交給劉名峰，偵查中所稱之8 萬元是其他案件
      的佣金，與本案無關，又伊記憶中有還告訴人系爭土地所
      有權狀正本，伊東西不見是事實，但事實上伊還給告訴人
      的是彩色影印的影本云云（見本院卷二第16頁）；再被告
      於98年10月22日準備程序中復改稱：伊在檢察官偵訊之前
      ，即97年間，在三民區○○街83號伊前公司地址，有將土
      地所有權狀還給告訴人，但告訴人說伊還的是影本，土地
      所有權狀伊沒有交給劉名峰，他不是伊公司的員工，偵訊
      筆錄記載有誤，土地所有權狀在何處伊也不知道，告訴人
      交給伊土地所有權狀、印鑑證明之後，伊沒有交給任何人
      ，該文件一直是伊在保管的，後來才交還給告訴人，只是
      記不得是影本或正本了，伊是在97年才將該所有權狀交給
      告訴人，不知道為何96年7 月30日會設定鄭麗蘭為抵押權
      人，在鄭麗蘭設定為抵押權人這段時間，所有權狀均是由
      伊保管的，因為公司沒有上鎖，所以權狀可能不見了，而
      97年之所以可以還所有權狀予告訴人，可能還的是影本云
      云（見本院卷二第11頁至第12頁）。觀之被告歷次供述：
      （1 ）被告先自陳有持系爭土地所有權狀向民間公司借錢
      ，後改稱其公司係於97年4 月結束營業，因公司缺錢始將
      系爭土地所有權狀交予劉名峰，後改稱係於鄭麗蘭設定為
      抵押權人之前，即告訴人入監執行期間交予劉名峰，後復
      改稱未將土地所有權狀交予劉名峰，劉名峰非公司之員工
      ，可能係因公司未上鎖，該文件始會遺失云云；（2 ）被
      告先稱劉名峰有將借得之8 萬元交予被告，後改稱該8 萬
      元係其他案件之佣金云云，前後供述矛盾不一，所辯已不
      足採信。復參以被告自陳有取得系爭土地所有權狀正本、
      印鑑證明，於鄭麗蘭設定為抵押權人期間，該文件皆係由
      被告保管，未交予其他人，其係於97年間始將系爭土地所
      有權狀交還告訴人等情；再佐以被告於97年6 月25日檢察
      事務官詢問時供稱：伊有去鳳山地政事務所調資料，所以
      伊需要正本，也知道告訴人所交付的是正本等語（97年他
      字第4259號偵卷一第30頁），被告既曾持系爭所有權狀正
      本至地政事務所調取資料，而所有權狀彩色影本亦係被告
      所影印，其所影印之所有權狀彩色影本僅係一般A4之薄紙
      ，業據被告於本院準備程序中供稱在卷（見本院卷一第11
      頁反），衡情被告當足以分辨所有權狀正本、影本之不同
      為是。是被告縱於97年間已將土地所有權狀返還予告訴人
      ，然上開文件於鄭麗蘭設定為抵押權人期間，確皆由被告
      所保管，足徵被告於犯罪事實欄所載時間，與他人共同持
      上開文件辦理抵押權設定登記之事實，已堪認定。
（四）告訴人僅交付予被告系爭土地所有權狀正本、印鑑證明2
      份、國民身分證正反面影本等文件，並未交付印鑑章一節
      ，業據被告於本院審理中供陳在卷（見本院卷一第11頁）
      ，核與證人即告訴人甲○○於本院審理時證稱：伊並未將
      印鑑章交給被告等語（見本院卷一第44頁反）相符，堪認
      被告並未取得告訴人所交付之印鑑章無訛，是公訴人認告
      訴人亦交付印鑑章予被告部分，容有誤會，併此敘明。
（五）綜上所述，本件事證明確，被告乙○○所辯無非畏罪卸責
      之詞，不足採信，其犯行洵堪認定，應依法論科。
三、核被告乙○○所為，係犯刑法第216 條、第210 條之行使偽
    造私文書罪、第214 條之使公務員登載不實文書罪及第342
    條第1 項之背信罪。被告與姓名年籍不詳之成年人就前揭行
    使偽造私文書、使公務員登載不實文書2 罪，有犯意聯絡及
    行為分擔，為共同正犯。被告偽造土地登記申請書、土地建
    築改良物抵押權設定契約書之行為，係基於單一偽造私文書
    之犯意，於時間、地點緊密相連之環境下所為之接續行為，
    各行為間之獨立性極為薄弱，以社會健全觀念而言，不能強
    予分離，自屬接續犯。而被告先後於土地登記申請書、土地
    建築改良物抵押權設定契約書及甲○○身分證正反面影本上
    偽造「甲○○」之印文，均係於密切接近之時間及同地實施
    ，侵害相同法益，為數個舉動之接續施行，同屬接續犯。又
    被告偽造「甲○○」之印章及如附表所示「甲○○」印文之
    行為，均係偽造私文書之階段行為；而其偽造私文書後復持
    以行使，其偽造私文書之低度行為，應為行使之高度行為所
    吸收，均不另論罪。再被告為甲○○處理事務而取得系爭土
    地所有權狀、印鑑證明、甲○○國民身分證正反面影本，其
    竟意圖為鄭麗蘭不法之利益，而為違背其任務之行為，先於
    土地登記申請書、土地建築改良物抵押權設定契約書偽造不
    實事項，並偽造如附表所示之3 枚「甲○○」印文後，再持
    上開偽造之文書向地政事務所申請抵押權設定登記，使公務
    員將系爭土地抵押權設定登記予鄭麗蘭之不實事項登載於公
    文書上之行為，致生損害於甲○○人之財產，亦足以生損害
    於地政機關對於移轉登記異動管理之正確性，是以1 行為同
    時觸犯上開3 罪名，侵害甲○○之法益，為想像競合犯，應
    從最重之行使偽造私文書罪處斷。爰審酌被告明知未得告訴
    人同意，竟趁告訴人入監執行期間，未予妥善保管告訴人交
    付之上開文件，反逕持該文件將告訴人所有之系爭土地設定
    抵押權予他人，造成告訴人財產之損害；惟念及被告前無犯
    罪紀錄，素行良好，此有臺灣高等法院被告前案紀錄表在卷
    可佐，且系爭土地設定抵押權之擔保金額不高，及其犯罪之
    目的、動機等一切情狀，量處如主文所示之刑，並諭知易科
    罰金之折算標準，以示懲儆。再被告偽造「甲○○」之印章
    1 枚，雖未扣案，然無證據證明該印章業已滅失；另被告未
    取得告訴人交付之印章，如上所述，是其分別在如附表所示
    文件上偽造之「甲○○」印文各1 枚（共計3 枚），核均屬
    偽造之印章、印文，不問屬於犯人與否，爰俱依刑法第219
    條規定宣告沒收，公訴人認上開印文屬盜用他人真印章所蓋
    ，非偽造之印文，容有誤會，附此敘明。
據上論斷，應依刑事訴訟法第299 條第1 項前段，刑法第28條、
第216 條、第210 條、第214 條、第219 條、第342 條第1 項、
第41條第1 項前段、第55條，刑法施行法第1 條之1 ，判決如主
文。
本案經檢察官丙○○到庭執行職務。
中    華    民    國    98    年    12    月    10    日
                  刑事第七庭  審判長法  官  陳  箐
                                    法  官  林依蓉
                                    法  官  簡佩珺
以上正本證明與原本無異。
如不服本判決應於收受送達後十日內向本院提出上訴書狀，並應
敘述具體理由；其未敘述上訴理由者，應於上訴期間屆滿後二十
日內向本院補提理由書（均須按他造當事人之人數附繕本）「切
勿逕送上級法院」。
中    華    民    國    98    年    12    月    10    日
                                    書記官  蕭家玲
附錄：本案論罪科刑法條全文
中華民國刑法第210條
（偽造變造私文書罪）
偽造、變造私文書，足以生損害於公眾或他人者，處 5 年以下
有期徒刑。
中華民國刑法第214條
（使公務員登載不實罪）
明知為不實之事項，而使公務員登載於職務上所掌之公文書，足
以生損害於公眾或他人者，處 3 年以下有期徒刑、拘役或 5 百
元以下罰金。
中華民國刑法第216條
（行使偽造變造或登載不實之文書罪）
行使第 210 條至第 215 條之文書者，依偽造、變造文書或登載
不實事項或使登載不實事項之規定處斷。
中華民國刑法第342條
（背信罪）
為他人處理事務，意圖為自己或第三人不法之利益，或損害本人
之利益，而為違背其任務之行為，致生損害於本人之財產或其他
利益者，處 5 年以下有期徒刑、拘役或科或併科 1 千元以下罰
金。
前項之未遂犯罰之。
 附  表
┌──┬───────────┬────────────┐
│編號│文件名稱              │沒收印文                │
├──┼───────────┼────────────┤
│ 1  │96年7 月27日土地登記申│義務人兼債務人欄之「吳水│
│    │請書                  │得」印文壹枚            │
├──┼───────────┼────────────┤
│ 2  │96年7 月27日土地建築改│義務人兼債務人欄之「吳水│
│    │良物抵押權設定契約書  │得」印文壹枚            │
├──┼───────────┼────────────┤
│ 3  │辦理抵押權設定登記而提│空白處之「甲○○」印文壹│
│    │供之甲○○國民身分證正│枚                      │
│    │反面影本              │                        │
└──┴───────────┴────────────┘


司法院資訊處製作；財團法人民間司法改革基金會備份。
